【裁判字號】    95,交上訴,2331
【裁判日期】    951107
【裁判案由】    業務過失致死
【裁判全文】
臺灣高等法院臺中分院刑事判決      95年度交上訴字第2331號
上  訴  人  臺灣臺中地方法院檢察署檢察官
上  訴  人
即  被  告  甲○○
選任辯護人  林道啟律師
上列上訴人因被告業務過失致死案件，不服臺灣臺中地方法院94
年度交訴字第36號 ，中華民國95年8月14日第一審判決（起訴案
號：臺灣臺中地方法院檢察署94年度偵字第3452、3532號），提
起上訴，本院判決如下：
    主  文
上訴駁回。
    事  實
一、甲○○係臺中市○○區○○路1段27號1樓「南海岸企業公司
    」之受雇司機，平日以負責駕駛曳引車載運物品為主要業務
    ，係從事駕駛業務之人。於民國94年1 月20日下午，駕駛車
    牌號碼943-QR號曳引車（母車），後方聯結車牌號碼 96-SF
    號半拖車（子車），沿臺中市○○區○○路由西往東方向（
    即由梅川東路往昌平路方向）行駛。於同日下午2時45分許
    ，途經臺中市○○區○○路與崇德路交岔路口時，甲○○欲
    駕車右轉進入崇德路往南繼續前進，其本應注意汽車行駛至
    交岔路口，轉彎車應讓直行車先行，而依當時天候晴、為日
    間自然光線、路面乾燥無缺陷、無障礙物、視距良好等客觀
    情形，並無不能注意之特別情事，竟疏於注意而貿然右轉。
    適有蘇金鳳無照騎乘車牌號碼DCM-399 號輕機車，後方附掛
    兩輪鐵架車，沿臺中市○○區○○路由西往東方向直行於上
    開曳引車右側，亦疏未注意該部機車附掛兩輪鐵架車後，其
    長度已伸出車尾，距離後車輪軸起超過半公尺，已屬危險方
    式駕駛機器腳踏車，且又疏於注意車前狀況，致甲○○所駕
    駛之曳引車右後輪與蘇金鳳機車後方附掛之兩輪鐵架車左輪
    與輪框鐵架處發生碰撞，蘇金鳳因而傾側倒地，其身體背腰
    部並遭上開曳引車右前輪斜向輾壓受傷。甲○○於肇事後、
    具有偵查犯罪權限之公務員發覺上開犯行前，在到場處理員
    警蕭曉東詢問時自首犯罪，再於其後本案偵查、審理程序中
    到庭接受裁判。蘇金鳳雖經送醫急救，仍因本件車禍所生背
    腰部輾壓創導致胸腹腔內出血，延至同日下午4時9分許不治
    死亡。
二、案經蘇金鳳之子乙○○、丙○○訴請臺灣臺中地方法院檢察
    署檢察官偵查起訴。
    理  由
一、訊據上訴人即被告甲○○對於上開時、地駕車與被害人蘇金
    鳳所騎機車附掛之兩輪鐵架車發生碰撞，並因而導致被害人
    傷重死亡等情固坦承不諱，惟矢口否認有何業務過失致死犯
    行，辯稱：伊在起步時，有注意到右側機車的停車狀況，也
    有等右側機車通過，被害人之機車是在伊起步到路口時，才
    從伊右側接近，伊已經通過3分之1的時候，被害人機車根本
    還未至路口，等到伊過了3分之2才發現被害人的機車，伊認
    為自己並非肇事主因，本件車禍係因被害人未經許可擅自在
    後方拖掛兩輪拖車，才會與伊所駕駛之曳引車發生擦撞，且
    伊之曳引車並未壓過被害人之身體云云。然查：上開犯罪事
    實，業據證人即告訴人乙○○於警詢時指訴被害人發生本件
    車禍致死等情明確，並有道路交通事故現場圖及調查報告表
    1份、車禍肇事現場照片9張附卷可稽。而被害人確因本件車
    禍所生背腰部輾壓創導致胸腹腔內出血死亡，亦經檢察官督
    同檢驗員相驗屬實，製有相驗筆錄、相驗屍體證明書、驗斷
    書在卷可憑。按汽車行駛至交岔路口，轉彎車應讓直行車先
    行，道路交通安全規則第102 條第1項第6款定有明文。被告
    平日以駕駛曳引車載運貨品為業，更當依循前揭交通安全規
    定，於轉彎時注意停讓直行車輛優先通過，且依當時天候、
    路況、視距等客觀情形，並無不能注意之特別情事，被告竟
    疏於注意而貿然右轉，致該部曳引車右後輪往右偏移，而與
    直行之被害人所騎機車後方所附掛兩輪鐵架車發生碰撞，被
    告駕車行為顯有過失。又被告倘能於駕駛曳引車右轉時，充
    分注意右側直行車輛之動向，並確實停讓被害人之機車優先
    通過，當能迴避本件車禍之發生。被告無視於上開道路交通
    安全規則揭示之路權劃分原則，妨礙被害人機車依燈號指示
    直行通過路口之權益，自屬本件車禍之主要肇事因素。且被
    害人如係待被告之曳引車右轉達3分之2時，始自被告車輛之
    右後方接近上開路口，依其機車後方尚有附掛兩輪鐵架車之
    有限行車速度及機動能力，被害人自無可能不顧該部曳引車
    （後方尚聯結半拖車）橫擋在前之客觀事實，猶急欲搶先通
    過上開路口。是以被告辯稱：被害人之機車係於伊轉彎已達
    3分之2，才出現於路口，伊並非肇事主因云云，自屬畏罪卸
    責之詞，不足採信。另被害人之背腰部留有沿右肩胛部至左
    上臀部呈2時8時走向之暗紅色輪胎印瘀血痕乙節，業據臺灣
    臺中地方法院檢察署法醫室檢驗員於驗斷書中載述至明，亦
    不容被告空言否認其所駕曳引車輾壓被害人身體之事實。而
    本件車禍經送請臺灣省臺中市區車輛行車事故鑑定委員會鑑
    定，及臺灣省車輛行車事故覆議鑑定委員會覆議，並委請中
    央警察大學鑑定車禍原因歸屬，均認被告駕駛聯結車於交岔
    路口右轉彎時未讓右側直行之機車先行，為肇事主因，有臺
    灣省臺中市區車輛行車事故鑑定委員會臺中市區第940194號
    鑑定意見書、臺灣省車輛行車事故覆議鑑定委員會94年7 月
    29 日府覆議字第0940100483號函、中央警察大學95年6月16
    日校鑑科字第095 0000610號鑑定書各1份在卷可按，同於本
    院前揭認定，益足為證。雖被害人騎乘機車後方附掛兩輪鐵
    架車後，其長度已伸出車尾，距離後車輪軸起超過半公尺，
    已屬危險方式駕駛機器腳踏車，且又疏於注意車前狀況，為
    本件車禍肇事次因，此經上開中央警察大學鑑定書論述甚詳
    ；惟被告既有前揭明顯交通過失情節，自不因被害人騎車不
    當同有疏失，即可解免被告應負之業務過失致死罪責。是以
    被告之上開過失行為與被害人之死亡結果間，仍具有相當因
    果關係，應無疑義。綜上所陳，被告前揭所辯尚有未洽，並
    無足取。本案事證已臻明確，被告犯行洵堪認定。
二、查被告行為後，刑法業於94年2月2 日修正公布，並自95年7
    月1日起施行，其中與本件有關部分之第2條、第33條第5 款
    、第62條均業已修正，另刑法施行法增訂之第1條之1亦於95
    年6 月14日公布，並自同年月16日起施行。按「行為後法律
    有變更者，適用行為時之法律，但行為後之法律有利於行為
    人者，適用最有利於行為人之法律」，修正後刑法第2條第1
    項定有明文。此條規定係規範行為後法律變更所生新舊法律
    比較適用之準據法，本身尚無新舊法比較之問題，於新法施
    行後，應一律適用新法第2條第1項之規定，為「從舊從輕」
    之比較，先予敘明。再按本次法律變更，比較時應就罪刑有
    關之共犯、未遂犯、想像競合犯、牽連犯、連續犯、結合犯
    ，以及累犯加重、自首減輕暨其他法定加減原因（如身分加
    減）與加減例等一切情形，綜其全部罪刑之結果而為比較（
    最高法院95年5月23日95年度第8次刑庭會議決議參照）。
    茲就本件新舊法比較結果說明如下：
（一）關於罰金刑最低額之問題，被告所犯刑法第276條第2項之
      業務過失致死罪（詳如後述），法定刑得併科3 千元以下
      罰金。修正前刑法第33條第5款規定罰金為1元以上，修正
      後刑法第33條第5款則將罰金規定係新臺幣1千元以上，以
      百元計算之。是依修正後之法律，被告得併科之罰金刑最
      低為新臺幣1 千元；然依被告行為時之刑罰法律，即修正
      前刑法第33條第5款規定之罰金最低額1元，該罪之罰金刑
      最低額為銀元1元，若換算為新臺幣，僅為新臺幣3元。經
      比較新舊法之結果，應以舊法較有利於被告。
（二）刑法施行法增訂第1條之1規定：「中華民國94年1月7日刑
      法修正施行後，刑法分則編所定罰金之貨幣單位為新臺幣
      。94年1月7日刑法修正時，刑法分則編未修正之條文定有
      罰金者，自94年1月7日刑法修正施行後，就其所定數額提
      高為30倍。但72年6月26日至94年1月7 日新增或修正之條
      文，就其所定數額提高為3 倍」。本件被告所犯之業務過
      失致死罪法定刑中既有得併科罰金之規定，經比較增訂之
      刑法施行法第1條之1與被告行為時之罰金罰鍰提高標準條
      例第1條前段、現行法規所定貨幣單位折算新臺幣標準第2
      條結果，二者規定適用之結果並無不同，此部分尚無新法
      或舊法較有利於被告之問題。
（三）關於被告自首之減輕刑責規定，修正前刑法第62條前段：
      「對於未發覺之罪自首而受裁判者，減輕其刑。」，而修
      正後刑法第62條前段則規定：「對於未發覺之罪自首而受
      裁判者，得減輕其刑。」經比較新舊法結果，新法將被告
      自首僅列為「得」減輕刑責事由，法官得於斟酌犯罪情狀
      及自首原因後不予減刑，舊法則為「必」減輕其刑，並未
      給予法官選擇餘地，自以舊法較有利於被告。
    綜上，舊法關於法定罰金刑之下限及自首減刑之規定，均較
    有利於被告，衡諸整體統合比較結果及不得割裂適用法律之
    原則，應依刑法第2條第1項前段之規定，一體適用修正前刑
    法之相關規定予以處斷。
三、核被告甲○○係擔任曳引車司機工作，已據其於警詢及偵審
    中供承甚詳，係以駕駛車輛為主要業務之人，因業務上之過
    失駕車行為致人於死，所為係犯刑法第276條第2項之業務過
    失致人於死罪。被告於肇事後、具有偵查犯罪權限之公務員
    發覺上開犯行前，在到場處理員警蕭曉東詢問時自首犯罪，
    再於其後本案偵查、審理程序中到庭接受裁判，有蕭曉東警
    員製作之車禍案件報告書在卷足參，被告既已合於法定自首
    之要件，應依修正前刑法第62條前段之規定減輕其刑。原審
    依刑法第2條第1項前段、第276條第2項、修正前刑法第62條
    前段，罰金罰鍰提高標準條例第1 條前段，審酌被告過失情
    節非輕，且本件車禍肇事直接剝奪被害人之生命權，對於被
    害人家庭乃至於國家社會之損失實已無從回復，所生危害至
    為重大，而被告迄今仍未能與被害人家屬達成民事和解，復
    於本案偵審期間矢口否認犯罪，犯後態度並無悔意；再參以
    被害人對於本件車禍之發生並非全無咎責、被告之智識程度
    等一切情狀，量處有期徒刑壹年貳月，核其認事用法，並無
    不合。被告上訴已坦承其有過失責任，請求從輕量刑云云，
    另檢察官據告訴人乙○○請求上訴意旨略以：本件車禍係被
    告突然右轉，被害人自無法注意，被害人並無過失，與被害
    人後掛鐵架無關，被告一再聲請鑑定企圖延滯訴訟，毫無悔
    意，迄未賠償被害人家屬，態度惡劣，實不宜輕宥等語，惟
    查被害人騎乘機車為本件車禍肇事次因，原審理由已予敘明
    ，其認定核無違誤，又原審已審酌被告迄未賠償被害人家屬
    及其他犯罪一切情狀，量刑妥適，被告及檢察官上訴均無理
    由，應予駁回。
四、據上論斷，應依刑事訴訟法第368條，判決如主文。
本案經檢察官丁○○到庭執行職務。
中    華    民    國    95    年    11  月    7       日
            刑事第六庭  審判長法  官  李  文  雄
                              法  官  邱  顯  祥
                              法  官  劉  連  星
上列正本證明與原本無異。
如不服本判決應於收受送達後十日內向本院提出上訴書狀，其未
敘述上訴之理由者並得於提起上訴後十日內向本院補提理由書（
均須按他造當事人之人數附繕本）。
                              書記官  陳  秀  真
中    華    民    國    95    年    11月      9       日
附錄：本案論罪科刑法條全文
中華民國刑法第276條
因過失致人於死者，處2年以下有期徒刑、拘役或2千元以下罰金
。
從事業務之人 ，因業務上之過失犯前項之罪者，處5年以下有期
徒刑或拘役，得併科3千元以下罰金。
                                                      Ａ


司法院資訊處製作；財團法人民間司法改革基金會備份。
